【裁判字號】    88,易,2164
【裁判日期】    890414
【裁判案由】    重利
【裁判全文】
臺灣臺中地方法院刑事判決                        八十八年度易字第二一六四號
    公  訴  人  臺灣台中地方法院檢察署檢察官
    被      告  戊○○
    選任辯護人  王文聖
右列被告因重利案件，經檢察官提起公訴（八十八年度偵字第七九０二號），本院判
決如左：
    主  文
戊○○乘他人急迫，貸以金錢，而取得與原本顯不相當之重利，處有期徒刑肆月，如
易科罰金，以參佰元折算壹日。
    事  實
一、戊○○於民國八十七年二月間，利用甲○○急需金錢週轉之際，在其台中縣大里
    市○○里○○路四０九號之住處，借給甲○○新台幣（下同）七十五萬元，利率
    以十天為一期，每期七萬五千元計算，並預扣十天之利息七萬五千元，實際僅給
    付六十七萬五千元，而收取月息三十分之重利，且要求甲○○交付三張支票（面
    額共計七十五萬元）、三張本票（面額共計七十五萬元）作為擔保。甲○○於八
    十七年二月底先償還戊○○五十萬元之本金後，取回供擔保之三張支票及三張本
    票，並就其餘本金二十五萬元，連同六萬元之利息，另行開立一紙發票日為八十
    七年三月一日、面額三十一萬元、到期日係八十七年三月十五日之本票，交給戊○○供擔保。嗣於八十八年三月二十日上午十時許，戊○○為警在台中縣大里市
    ○○路一九０巷三一弄十九號查獲。
二、案經台中縣警察局霧峰分局報請臺灣臺中地方法院檢察署檢察官偵查起訴。
    理  由
一、訊據被告戊○○矢口否認右開犯行，辯稱當初並非借給甲○○七十五萬元，預扣
    七萬五千元之利息，而係借給案外人蔡維正，利率以民間利一角計算，即每萬元
    每月利息三百元，至於甲○○僅曾向其借用二、三萬元云云。惟查：被告於右開
    時地，趁被害人甲○○之急迫，而貸以七十五萬元，並預扣七萬五千元之利息，
    收取月息三十分之重利等情節，業據甲○○迭次供明在卷（見偵查卷第六三頁、
    本院八十八年十月八日審判筆錄）；核與甲○○之兄乙○○於警訊中證稱：被告
    經常前往何家，向其父何文卿催討其弟甲○○積欠被告之債務，何文卿因此為甲○○還清債務，取回前開該張面額三十一萬元之本票等語相符（偵查卷第十七、
    十八頁）；此外，復有乙○○所提出該張面額三十一萬元之本票附卷可資佐證（
    見偵查卷第三０頁背面），事證明確，被告右揭重利之犯行，堪以認定，所辯借
    給案外人蔡維正，利率以民間利一角計算云云，尚非可採。
二、核被告戊○○所為，係犯刑法第三百四十四條之重利罪。公訴意旨起訴被告意圖
    營利，自八十七年二月間起，在台中縣大里市地區經營地下錢莊，乘不特定之人
    急迫而貸以金錢，藉此取得與原本顯不相當之重利，並以之為常業，借款人以借
    十萬元為例，十日為一期，預扣利息一萬元至一萬六千元，且須簽發同額之支票
    及一倍至二倍金額之本票作為質押，並於八十七年二月間借給甲○○七十五萬元
    ，預扣利息七萬五千元，而認被告所犯係刑法第三百四十五條之常業重利罪（起
    訴法條誤載為刑法第三百四十四條）；惟按常業重利罪以行為人明知社會上有因
    輕率、急迫、無經驗而舉債之人，預設苛刻重利之條件，一俟不特定之人告貸，
    即藉以牟利營生，在一般情形，係以概括的對不特定人為之（參酌最高法院八十
    四年度台上字第五０二七號裁判意旨）；本件被告與被害人甲○○為鄰居，何某
    已供明在卷（本院八十八年十月八日審判筆錄），此外，遍觀卷證並無其他證據
    可認被告有經營地下錢莊之事實，或諸如一般地下錢莊透過刊登廣告，預設苛刻
    之借款條件，對一般不特定人為之之情形，是公訴意旨起訴被告涉犯刑法第三百
    四十五條之常業重利罪，尚有未洽，起訴法條應予變更。爰審酌被告犯罪之動機
    、目的、手段、犯罪所得及犯後態度等一切情狀，量處如主文所示之刑，並諭知
    易科罰金之折算標準，以資懲儆。
三、公訴意旨另以：被告復於八十七年九月間，分三次借款八十九萬元予丁○○，並
    預扣利息十四萬元，亦涉刑法之常業重利罪嫌。惟按犯罪事實應依證據認定之，
    無證據不得推定其犯罪事實；又不能證明被告犯罪者，應諭知無罪之判決，刑事
    訴訟法第一百五十四條、第三百零一條第一項分別定有明文。公訴人以被告涉有
    上述罪嫌，所憑應係丁○○之子丙○○警訊時之證詞，及在被告住處所搜索後，
    扣得一紙由丁○○簽發、發票日：八十七年九月五日、面額六十萬元、到期日：
    八十七年九月二十日之本票。然訊據被告戊○○堅決否認公訴人所指，辯稱：其
    與丁○○有姻親關係，共分四次借給李某一百四十餘萬元，利息以民間利一角計
    算，絕無重利之事實等語。經查：
    (一)被告自警訊時起迄本院審理中，均堅稱丁○○共向其借得一百四十餘萬元，利
      息以民間利一角計算。
    (二)又證人丙○○於警訊中雖證稱其父丁○○向被告借款八十九萬元，實際取得七
      十五萬元，惟其後來到庭結證稱：當初在警訊中所言，係因其父無法支付利息
      之故，且所述內容係由丁○○在大陸以電話轉告，究竟其父向被告借款之時間
      、地點、過程及金額若干，並不明瞭等語（見本院八十八年十月八日筆錄）。
    (三)復據丁○○到庭結證後，先則供稱：共向被告借款三次，地點均在被告家中，
      第一次在八十七年九月中旬，借二十萬元，利息先扣，以十天為一期，約九千
      或一萬元，第二次借二十五萬元，利息亦先扣，實際取得二十三萬餘元，第三
      次借三十萬元，實際取得二十八餘萬元等語；經本院告以起訴書之要旨後，繼
      之改稱：確實借款八十九萬元，實拿七十五萬元；另就其支付被告利息之情形
      ，則無法完整供述（以上均見本院八十八年十一月十九日審判筆錄）。
    (四)綜合前述證據資料，可見證人丙○○之警訊筆錄尚不能資為不利被告之認定，
      至於證人丁○○前後所供不一，究竟向被告借得若干金額，利息如何約定，均
      無由憑認，則被告縱持有丁○○所簽發一紙發票日為八十七年九月五日、面額
      六十萬元、到期日八十七年九月二十日之本票，亦難以推斷必涉有重利罪之事
      實。此部分既不能證明被告犯罪，原應予無罪之判決，惟因公訴人以之與前開
      論罪科刑部分，構成實質上一罪之常業犯，爰不另為無罪之諭知，附此敘明。
據上論斷，應依刑事訴訟法第二百九十九條第一項前段、第三百條，刑法第三百四十
四條、第四十一條，罰金罰鍰提高標準條例第一條前段、第二條，判決如主文。
中      華      民      國      八十九      年      四      月十四    日
                                        法  官  莊 深 淵
右正本證明與原本無異。
如不服本判決，應於送達後十日內向本院提出上訴狀（須附繕本），上訴於台灣高等
法院台中分院。
                                        書記官
中      華      民      國      八十九      年      四      月  二十    日
附錄論罪科刑法條
刑法第三百四十四條：
  乘他人急迫、輕率或無經驗貸以金錢或其他物品，而取得與原本顯不相當之重利者
，處一年以下有期徒刑、拘役或科或併科一千元以下罰金。


司法院資訊處製作；財團法人民間司法改革基金會備份。
